臺灣高等法院臺中分院民事判決　　　　　94年度上易字第66號
　　上　訴　人　甲○○○○○○.
　　訴訟代理人　陳俊傑　律師
　　被　上訴人　丙○○原名葉.
　　訴訟代理人　王正喜　律師
上列當事人間請求給付居間報酬事件，上訴人對於民國93年11月
30日臺灣苗栗地方法院93年度訴字第265號第一審判決提起上訴
，本院於94年10月18日言詞辯論終結，茲判決如下：
    主    文
上訴駁回。
第二審訴訟費用由上訴人負擔。
    事    實
一、上訴人聲明求為判決：(一)原判決廢棄。(二)上開廢棄部分，被
    上訴人應給付上訴人新台幣（下同）65萬元整，及自民國93
    年 5月27日起至清償日止，按年息百分之五計算之利息。(三)
    第一、二審訴訟費用由被上訴人負擔。其陳述除與原判決記
    載相同者予以引用外，另補稱：
  (一)按民法第 565條所定之居間有二種情形，一為報告訂約機會
    之報告居間，一為訂約之媒介居間。所謂報告居間，不以於
    訂約時周旋於他人之間為之說合為必要，僅以為他方報告訂
    約之機會為已足，而居間人之報酬，於雙方當事人因居間而
    成立契約時，應許其請求。至於居間行為就令自始限於媒介
    居間，而僅為報告即已有效果時，亦應許居間人得請求報酬
    之支付（最高法院52年台上字第2675號判例）。又按當事人
    就標的物及價金互相同意者，契約即為成立，民法第 345條
    第二項定有明文。另訂約當事人之一方，由他方受有定金時
    推定其契約成立，民法第 248條亦定有明文。本件上訴人業
    已仲介訴外人乙○○就被上訴人委託銷售座落苗栗市○○段
    第888-3號、889號、890號、891-3號等四筆土地所有權全部
    以每坪八萬元，增值稅由被上訴人負擔之條件同意買賣，並
    由上訴人依兩造協定之不動產銷售委託契約書第7條第6款約
    定代收乙○○於93年4月6日所簽發，票據號碼為739393號，
    票面金額 100萬元之本票供作定金之用，是參諸首揭判例意
    旨及民法第345條第二項，第248條規定，本件被上訴人委託
    銷售之系爭土地，顯已因上訴人報告訂約之機會之居間行為
    ，而與訴外人乙○○間成立買賣契約，上訴人自得請求本件
    按買賣總價百分之四計算65萬元之報酬。
  (二)查被上訴人與訴外人乙○○間就買賣標的物與價金確已互相
    同意，雙方間已成立土地買賣契約，已如前述，則此買賣契
    約之成立，究為本約或預約，均不影響上訴人居間報酬之請
    求，此觀諸首揭判例意旨，上訴人僅須報告訂約之機會已有
    效果，不問報告居間或媒介居間，均許上訴人請求居間報酬
    ，至灼，是原判決認上訴人未居間成立土地買賣本約，上訴
    人不得請求報酬，容有誤會。
  (三)被上訴人否認於系爭不動產銷售委託契約書上加註「委託人
    同意委託銷售價格改為每坪捌萬元，增值稅由委託人負擔。
    同意人：葉添春」之「葉添春」簽名之真正云云。惟上開「
    葉添春」之簽名與原審卷第22頁被上訴簽發93年4月7日期面
    額 100萬元之本票上簽名「葉添春」無論神韻、筆畫完全相
    同，被上訴人上開否認，顯係卸責之詞，自無可採。
  (四)再民法第101條第1項規定：「因條件成就而受不利益之當事
    人，如以不正當行為阻其條件之成就者，視為條件已成就」
    。本件居間報酬請求權之發生，依前揭最高法院52年台上字
    第2675號判例要旨，僅需上訴人報告訂約之機會已有效果，
    即得請求，又依兩造銷售委託契約第九條約定：「受託人依
    本契約仲介完成時，委託人應與受託人所仲介成交之買方另
    行簽訂不動產買賣契約書」，則被上訴人與訴外人乙○○應
    否另行簽訂不動產買賣契約書？顯係委託人，亦即被上訴人
    之義務，亦非居間報酬請求權發生之要件，被上訴人主張本
    件居間報酬需以系爭買賣契約成立為要件，容有誤解。
  (五)退步言之，縱認被上訴人上開主張可採，上訴人之居間報酬
    之請領，附有以被上訴人與買方簽訂買賣契約為停止條件，
    則依上開第九條約定，上訴人依系爭銷售委託契約仲介完成
    時，被上訴人應與訴外人乙○○另行簽訂不動產買賣契約書
    ，惟被上訴人為免其給付義務，竟拒絕簽約，顯以不正當條
    件阻其條件之成就，依民法第101條第1項規定，視為條件已
    成就，被上訴人自應負給付系爭居間報酬之義務（最高法院
    69年台上字第3153號判例參照）。
二、被上訴人聲明求為判決：(一)上訴駁回。(二)第一、二審訴訟費
    用由上訴人負擔。其陳述除與原判決記載相同者予以引用外
    ，另補稱：
  (一)兩造間簽訂系爭不動產銷售委託契約書，由上訴人居間仲介
    買主。惟被上訴人與訴外人乙○○未曾就系爭土地協商買賣
    及簽立任何買賣契約書。縱訴外人乙○○有交付本票予上訴
    人，惟上訴人並未轉交予被上訴人，此為兩造所不爭之事實
    。而依據該契約書第七條第七款規定受託人應於收受定金後
    24小時內送達給委託人及第11條第二項規定受託人如有違第
    七條第三款第四款第七款情形之一者，委託人得解除本件委
    託契約書。被上訴人已依據上開規定於93年 4月12日以苗栗
    市府前郵局存證52號存證信函催告上訴人解除系爭不動產銷
    售委託契約書，並獲上訴人同意退還本人簽發之本票一百萬
    元正在案。上訴人違反上開規定在前，所以該銷售委託契約
    書業已解除契約關係，其居間委託關係無效，上訴人不能請
    求居間報酬。
  (二)依兩造所訂不動產銷售委託契約書第五條之約定：「受託人
    收取之服務報酬為實際成交價額之百分之四，委託人（即賣
    方）與買方簽買賣契約時，支付服務報酬百分之80予受託人
    ，餘百分之20於交屋時繳清」。則本件居間人之報酬，既以
    實際成交為要件，顯然係媒介居間而非報告居間。兩造既特
    別約定實際成交方可請求報酬，此與上訴人所引最高法院52
    年台上字第2675號判例所示：「報告已有效果時，亦應許居
    間人請求報酬之支付」并不相同。
  (三)上訴人於原審供稱：「我們4月6日當天請被告到場收受此張
    本票定金，但是被告有到場，但是被告拒收，所以我們才在
    隔天寄發存證信函，並且通知買賣雙方簽約」、「我沒有辦
    法提出被告拒收之証明」（原審卷第51頁）。上訴人既表白
    93年4月6日被上訴人拒收乙○○之壹佰萬元（本票）訂金，
    則為何於第二天即93年4月7日郵寄上開第48號存證信函時不
    同時郵寄該壹佰萬元本票給被上訴人？再者，依兩造所立不
    動產銷售委託契約書第七條第七款約定，上訴人收受定金後
    應於24小時內送達被上訴人。則上訴人不於93年4月7日連同
    上開第48號存證信函送達交付上開壹佰萬元之訂金本票，於
    情於理實乃不通。尤有進者，被上訴人曾於93年4月7日到上
    訴人處，與上訴人另簽二份合約：買方議價委託書。買
    方要約書議價委託選擇確認書，并由被上訴人付壹佰萬元本
    票當保證（原審卷第20頁至22頁），設真有乙○○交壹佰萬
    元本票為訂金，為何當時不交付被上訴人？是所謂之不動產
    銷售委託契約書上加註部分，應係出自上訴人所偽造，至為
    顯然。
  (四)被上訴人委託銷售為淨得每坪七萬元（淨得二字記載於上訴
    人所提委託銷售契約書第二條第一項括弧內，被上訴人所執
    乙份漏未記載）。該價額沒人應買，此為上訴人所承認。是
    被上訴人不必依合約第五條付酬金應為當然。訴外人乙○○
    承認未與被上訴人達成買賣，更未簽訂任何買賣契約書，且
    從未謀面談及有關本案之買賣事宜，足證上訴人所提之系爭
    不動產銷售委託契約書上加註「委託人同意委託銷售價格改
    為每坪捌萬元，增值稅由委託人負擔」，被上訴人簽名同意
    是偽造的。上訴人請求傳訊其所僱用之員工徐明珠、張翠玉
    作證，惟張翠玉是上訴人親姊，於東海房屋擔任要職，又擔
    任上訴人原審訴訟代理人，上訴人自己僱用的人員顯有偏頗
    ，缺乏正確性，不可採為證據。
  (五)又被上訴人與訴外人乙○○有關系爭土地買賣之關係，經乙
    ○○以被上訴人不履行買賣契約之簽定，向原審法院起訴請
    求應加倍返還定金 100萬元，已由原審法院以93年度訴字第
    232 號判決確認買賣關係不存在，該判決之既判力及確定力
    有拘束本案之效力。被上訴人與乙○○之買賣既已確認不存
    在，當無再進行簽約之可能，上訴人不能在買賣契約書尚不
    成立時，要求媒介之報酬。兩造所立之不動產銷售委託契約
    書第五條之約定，係請求給付報酬之要件，而非合約發生或
    消滅之條件，無民法第101 條第一項之適用。上訴人誤將給
    與報酬之要件，解釋為契約生效之要件，而引用民法第 101
    條第一項顯有不妥。
  (六)上訴人未將 100萬元本票交付被上訴人兌現，當然不能推定
    買賣契約成立，買賣契約不能推定成立，即無履行簽約之義
    務，無履行簽約之義務，自無阻止簽約條件之成就可言。況
    如有簽約之義務而不為簽約，亦屬債務不履行損害賠償之問
    題，而非可依系爭不動產銷售委託契約書第五條請求履行契
    約給付報酬金之問題。
    理    由
一、上訴人主張：被上訴人所有坐落苗栗縣苗栗市○○段第888-
    3、889、890、891-3地號各權利範圍均為全部之系爭土地，
    ，於93年3月1日與上訴人簽訂不動產銷售委託契約書，嗣於
    同年月31日兩造另簽立上開不動產銷售委託書特約內容，委
    託銷售價格則改為每坪八萬元整，增值稅由被上訴人負責。
    嗣上訴人仲介訴外人乙○○同意以上開特約內容價購，並依
    前開契約第七條第六款約定代收乙○○於93年4月6日所簽發
    、票據號碼為739393號、票面金額一百萬元之本票供作定金
    之用。經上訴人多次通知被上訴人前來與乙○○簽訂買賣契
    約，被上訴人均無故缺席，不履行合約至為明顯。是本件不
    動產買賣契約既已成立，上訴人已完成被上訴人所委託銷售
    之服務，被上訴人應依上開契約第五條之約定，按系爭土地
    實際成交總額百分之四給付上訴人服務酬勞，惟被上訴人迄
    仍未給付，乃依居間契約之法律關係請求被上訴人應給付上
    訴人65萬元之報酬金及其法定遲延利息等語。
二、被上訴人則以：兩造雖於93年3月1日簽立系爭不動產銷售委
    託書，然嗣後發現上訴人對於系爭土地及被上訴人另一筆土
    地之買賣，仲介過程多有所隱瞞事實並無誠信，遂於93年 4
    月12日寄發存證信函通知上訴人解除上開不動產銷售委託契
    約書，上訴人並未履行契約義務。且上訴人並未告知乙○○
    有意購買系爭土地，被上訴人亦未曾與乙○○謀面或商談系
    爭土地買賣事宜，更無簽訂任何買賣契約或收取定金之情事
    等語，資為抗辯。
三、兩造前揭主張及抗辯，並於原審依民事訴訟法第270條之1第
    1項第3款規定，整理並協議簡化爭點及不爭執事項後，兩造
    同意就下列事項列為不爭執之事實：兩造間訂有系爭不動
    產銷售委託契約書，由上訴人居間仲介買主。被上訴人與
    乙○○未曾就系爭土地協商買賣及簽立任何買賣契約書。
    乙○○確有交付系爭本票予上訴人代為收受，惟上訴人並未
    轉交予被上訴人。而對於上訴人是否已履行仲介義務？被上
    訴人與乙○○間就系爭土地業是否已成立不動產買賣契約？
    則為雙方所爭執之重點，茲分析審酌如下：
　(一)按當事人主張有利於己之事實者，就其事實有舉證之責任。
    但法律別有規定，或依其情形顯失公平者，不在此限。民事
    訴訟法第 277條定有明文。又居間人，以契約因其報告或媒
    介而成立者為限，得請求報酬，民法第568條第1項亦有明文
    規定。故居間報酬給付時期係採後付主義，以契約因居間人
    報告或媒介而成立為其報酬給付之要件，亦即如居間人所居
    間仲介之當事人間契約成立後，居間人得請求居間報酬。上
    訴人主張其為被上訴人與乙○○之居間人，且被上訴人與乙
    ○○既已成立不動產買賣契約，故可依兩造所簽立不動產銷
    售委託契約書第五條約定，請求實際成交價之百分之四之居
    間報酬，則就此有利於上訴人之事實，參諸上述說明，自應
    由上訴人負舉證之責。
  (二)本件上訴人主張：被上訴人於93年 3月31日同意將系爭土地
    委託銷售價格從每坪淨得七萬元即不負擔任何稅金，改為每
    坪八萬元，增值稅由被上訴人負擔為條件仍委由上訴人出售
    乙節，始終為被上訴人所否認。上訴人於原審也未能提出確
    切證據以實其說。及至本審雖提出已加註「委託人同意委託
    銷售價格改為每坪捌萬元，增值稅由委託人負擔」，並有被
    上訴人以其原名「葉添春」簽名同意之系爭不動產銷售委託
    契約書為證。然該「葉添春」簽名經囑託法務部調查局鑑定
    結果，據函復稱：因被上訴人親書字樣數量不足，且其書法
    變化不一，無法歸納書寫者之個性及慣性特徵，故歉難鑑定
    在卷。亦即無從確切認定該「葉添春」簽名之真正。
  (三)又契約有預約與本約之分，兩者異其性質及效力，預約權利
    人僅得請求對方履行訂立本約之義務。而當事人訂立之契約
    ，究為本約抑係預約，應就當事人之意思定之，當事人之意
    見不明或有爭執時，則應通觀契約全體內容定之，若契約要
    素已明確合致，其他有關事項亦規定綦詳，已無另行訂定契
    約之必要時，應即認為本約。本件縱依上訴人主張，被上訴
    人於93年 3月31日同意將系爭土地委託銷售價格從每坪淨得
    七萬元即不負擔任何稅金，改為每坪八萬元，增值稅由被上
    訴人負擔為條件仍委由上訴人出售，乙○○亦於同年4月6日
    同意被上訴人之要約，並交付系爭本票予上訴人。惟一般不
    動產買賣契約，除約定買賣之標的、價金外，尚涉及土地之
    點交、移轉、坐落土地上之地上物是否應拆除，他項權利應
    如何塗銷、買賣價金給付之時、地及方式，相關稅捐及費用
    之負擔、違約責任等重要事項，則完全未有約定。是充其量
    僅可認定被上訴人與乙○○只就系爭土地成立不動產買賣之
    預約而已。
  (四)依兩造所訂不動產銷售委託契約書第五條之約定：「受託人
    收取之服務報酬為實際成交價額之百分之四，委託人（即賣
    方）與買方簽買賣契約時，支付服務報酬百分之80予受託人
    ，餘百分之20於交屋時繳清」，第七條第七款規定受託人應
    於收受定金後24小時內送交給委託人。準此，本件居間人之
    報酬，即以買方支付定金，送交予出賣人，買賣雙方實際成
    交為要件，至為明灼。今訴外人乙○○既未與被上訴人達成
    買賣，更未簽訂任何買賣契約書，且雙方從未謀面談及有關
    本案之買賣事宜，自無從就買賣土地之點交、移轉、地上物
    之處置，他項權利之塗銷、買賣價金之給付、相關稅捐及費
    用之負擔、違約責任等事項有所磋商約定，難認被上訴人與
    乙○○之買賣契約要素已明確合致，且買方支付之定金，亦
    未送交予出賣人，買賣契約顯然尚未成立。況上訴人指93年
    4月6日被上訴人拒收乙○○之壹佰萬元（本票）訂金，果真
    如此，何以上訴人於第二天即93年4月7日郵寄存證信函時，
    不同時將該壹佰萬元本票寄給被上訴人？尤其被上訴人若有
    上開拒收訂金情事，上訴人為何還會與被上訴人於93年4月7
    日再簽訂另份委託合約，還收受被上訴人所交充當保證金之
    壹佰萬元本票？是上訴人指被上訴人為免其給付義務，竟拒
    收訂金拒絕簽約，顯以不正當條件阻其條件成就之上情，即
    屬無據，不足遽採。再被上訴人與訴外人乙○○間有關本件
    系爭土地買賣之關係，前經乙○○以被上訴人不履行買賣契
    約之簽定，向原審法院起訴請求應加倍返還定金 100萬元之
    事件，原審法院業已以判決確認買賣關係不存在確定（93年
    度訴字第 232號），則被上訴人與乙○○尤無再進行簽約之
    可能。
四、綜上所述，被上訴人與訴外人乙○○間並就系爭土地成立不
    動產買賣契約，上訴人顯未履行其仲介義務，不能要求媒介
    之報酬。上訴人請求傳訊其所僱用之員工徐明珠、張翠玉作
    證，欲證明被上訴人有拒收訂金拒絕簽約情事，惟張翠玉是
    上訴人親姊，在上訴人之東海房屋任職，又於原審擔任上訴
    人之訴訟代理人，上訴人欲以自己僱用之人員作證，證言難
    免偏頗，故核無必要。從而上訴人基於系爭不動產銷售委託
    契約居間仲介之法律關係，請求被上訴人給付65萬元之報酬
    金及其法定遲延利息，為無理由，不應准許。原審為其敗訴
    之判決，即無不合。上訴意旨指摘原判決不當，求予廢棄改
    判，為無理由，應予駁回。
五、本件事證已臻明確，兩造所提其餘攻擊防禦方法及舉證，與
    判決結果不生影響，爰不一一論述。
六、據上論結，本件上訴為無理由，依民事訴訟法第449條第1項
    、第78條，判決如主文。
中　　華　　民　　國　　94　　年　　10　　月　　31　　日
                    民事第五庭審判長法　官  陳滿賢
                                    法　官  朱  樑
                                    法　官  古金男
以上正本係照原本作成。
不得上訴。
                                    書記官  王麗英
中　　華　　民　　國　　94　　年　　10　　月　　31　　日
                                        　　　　　　　Ｂ
